ACORDAO-COMPLETO-2372358

ACÓRDÃO 9812/2019 ATA 33/2019 - PRIMEIRA CÂMARA

VISTOS, relatados e discutidos estes autos de tomada de contas especial instaurada pela Fundação Nacional de Saúde (Funasa) em decorrência da execução parcial do Termo de Compromisso TC/PAC 113/2007, destinado à execução de sistema de abastecimento de água no município de Dom Aquino/MT, 
ACORDAM os Ministros do Tribunal de Contas da União, reunidos em sessão da Primeira Câmara, ante as razões expostas pelo Relator, em: 
9.1. declarar a revelia dos srs. Eduardo Zeferino e Jorge Carlos Brito dos Santos, bem como da empresa Engtec - Engenharia Técnica Ltda., nos termos do art. 12, § 3º, da Lei 8.443/1992;
9.2. julgar irregulares as contas dos srs. Eduardo Zeferino e Jorge Carlos Brito dos Santos, bem como da empresa Engtec - Engenharia Técnica Ltda., com fundamento nos arts. 1º, 16, inciso III, alíneas "b" e "c", da Lei 8.443/1992, c/c os arts. 19, caput, e 23, inciso III, da mesma Lei, condenando-os solidariamente ao pagamento das importâncias abaixo discriminadas, acrescidas dos juros de mora devidos, calculados a partir da correspondente data até a do efetivo recolhimento, na forma da legislação em vigor, fixando-lhes o prazo de 15 (quinze) dias, a contar da notificação, para que comprovem, perante o Tribunal (art. 214, inciso III, alínea "a", do Regimento Interno do TCU) , o recolhimento da dívida aos cofres da Fundação  Nacional de Saúde (Funasa) :
	                        
	VALOR ORIGINAL (R$) 
	DATA DA OCORRÊNCIA

	20/10/2010
	16.584,13

	1/12/2010
	14.903,31

	14/3/2012
	22.932,32

	25/4/2012
	12.230,83

9.3. aplicar aos srs. Eduardo Zeferino e Jorge Carlos Brito dos Santos, bem como à empresa Engtec - Engenharia Técnica Ltda., multas individuais no valor de R$ 10.000,00 (dez mil reais) , com fulcro no art. 57 da Lei 8.443/1992, fixando-lhes o prazo de 15 (quinze) dias, a contar da notificação, para que comprovem, perante o Tribunal, nos termos do art. 214, inciso III, alínea "a", do Regimento Interno do TCU, o recolhimento da dívida ao Tesouro Nacional, atualizada monetariamente desde a data do presente Acórdão até a data do efetivo recolhimento, se for paga após o vencimento, na forma da legislação em vigor;
9.4. autorizar, desde logo, com base no art. 28, inciso II, da Lei 8.443/1992, a cobrança judicial das dívidas, caso não atendidas as notificações;
9.5. autorizar, caso solicitado, nos termos do art. 26 da Lei 8.443/1992, c/c o art. 217 do Regimento Interno do TCU, o parcelamento das dívidas em até 36 (trinta e seis) parcelas mensais e consecutivas, fixando-se o vencimento da primeira parcela em 15 (quinze) dias, a contar do recebimento da notificação, e os demais a cada 30 (trinta) dias, devendo incidir sobre cada parcela, atualizada monetariamente, os encargos legais devidos, na forma prevista na legislação em vigor;
9.6. dar ciência desta deliberação à Procuradoria da República no Estado de Mato Grosso, nos termos do art. 16, § 3º, da Lei 8.443/1992, para adoção das providências cabíveis.

Tomada de contas especial instaurada em razão da execução parcial de termo de compromisso firmado para a construção de sistema de abastecimento de água no município de Dom Aquino/MT.

Primeira Câmara

Município de Dom Aquino - MT.

3. Responsáveis: Eduardo Zeferino (XXX.692.361-XX); Engtec - Engenharia Técnica Ltda. (26.801.944/0001-51); Jorge Carlos Britto dos Santos (XXX.197.407-XX).

13.1. Ministro presente: Benjamin Zymler (Relator).
13.2. Ministros-Substitutos convocados: Augusto Sherman Cavalcanti (na Presidência), Marcos Bemquerer Costa e André Luís de Carvalho.
13.3. Ministro-Substituto presente: Weder de Oliveira.

ACORDAO-COMPLETO-2390611

Acórdão de Relação 1353/2020 - Primeira Câmara

Acórdão de Relação

BENJAMIN ZYMLER

Adoto como relatório a instrução elaborada por auditor da Sec/CE (peça 59) , que contou com a anuência dos dirigentes da mencionada unidade técnica (peças 60 e 61) :
"Trata o presente processo de tomada de contas especial (TCE) instaurada pela Fundação Nacional de Saúde (Funasa) contra o Sr. Eduardo Zeferino (CPF XXX.692.361-XX) , ex-prefeito municipal de Dom Aquino/MT (gestão 2009-2012) , solidariamente com o Sr. Jorge Carlos Britto dos Santos (CPF 740.197.40704) , engenheiro-fiscal do referido município na gestão correspondente, e a empresa Engtec Engenharia Técnica Ltda. (CNPJ 26.801.944/0001-51) , em razão da execução física parcial do objeto pactuado no Termo de Compromisso TC/PAC 113/2007 (peça 1, p. 16-18, Siafi 632229) , firmado em 31/12/2007, entre a mencionada fundação pública federal e o município de Dom Aquino/MT, com vigência estipulada para o período de 31/12/2007 a 19/4/2013 (peça 2, p. 59) .
HISTÓRICO
2. 	O referido instrumento tinha por objeto a execução de sistema de abastecimento de água no Município de Dom Aquino/MT, mediante previsão de transferência de recursos financeiros de R$ 500.000,00 da parte da concedente, bem como alocação de R$ 15.463,92 da parte do compromitente, perfazendo o montante de R$ 515.463,92, conforme se verifica do termo de compromisso (peça 1, p. 16-19) e respectivo plano de trabalho (peça 1, p. 5-11) .
3. 	O repasse de recursos federais ocorreu por meio de três ordens bancárias, depositadas na conta corrente 9798-5, agência 202-9, do Banco do Brasil (peça 1, p. 178, e peça 2, p. 18, 59 e 69) :
	Ordem Bancária
	Data de emissão
	Valor (R$) 
	Peça e p.
	Data do crédito

	2009OB809807
	6/10/2009
	100.000,00
	16, p. 4
	9/10/2009 (peça 32, p. 17) 

	2010OB809858
	17/9/2010
	200.000,00
	16, p. 21
	21/9/2010 (peça 32, p. 28) 

	2010OB809859
	17/9/2010
	200.000,00
	16, p. 22
	21/9/2010 (peça 32, p. 28) 

	Total (R$) 
	500.000,00
	
4. 	O cronograma de execução/plano de aplicação teve a seguinte configuração:
	Meta
	Etapa/fase
	Quant.
	Início
	Conclusão

	1 - Sistema de abastecimento de água - Dom Aquino
	1 - Sistema de abastecimento de água 
	1
	12/2007
	12/2009

		2 - Rede de distribuição de água 
	7.734 m
	12/2007
	12/2009

		3 - Ligações domiciliares 
	617
	12/2007
	12/2009

		4 - Hidrômetros unijato - 3 m³/h 
	350
	12/2007
	12/2009

5. 	Foram assinados sete termos aditivos de prorrogação de prazo do referido termo de compromisso, conforme discriminado a seguir:
	Nº T.A.
	Data
	Objeto
	Peça

	1º
	24/9/2009
	alterar de Cláusulas do Termo de Compromisso Original TC/PAC nº 0113/07 e integrar novo Plano de Trabalho, após a aprovação técnica
	1, p. 39-40

	2º
	31/12/2009
	Prorrogação da vigência até 8/10/2010
	1, p. 44-45

	3º
	8/10/2010
	Prorrogação da vigência até 6/4/2011
	16, p. 29-

	4º
	4/4/2011
	Prorrogação da vigência até 6/10/2011
	1, p. 53-60

	5º
	6/10/2011
	Prorrogação da vigência até 4/1/2012
	1, p. 78-80

	6º
	4/1/2012
	Prorrogação da vigência até 19/4/2012
	1, p. 93-95

	7º
	18/4/2012
	Prorrogação da vigência até 19/4/2013
	1, p. 111-113

6. 	Em 18/5/2011, a Superintendência Estadual da Funasa/MT realizou inspeção in loco no município de Dom Aquino/MT e emitiu o relatório de visita técnica datado de 21/6/2011 (peça 1, p. 63-68) , no qual atestou a execução de percentual físico de 83,68% (serviços preliminares, 6.979,86 metros de rede de distribuição e 544 ligações domiciliares com hidrômetros) .
7. 	Em 27/1/2012, a prefeitura de Dom Aquino/MT emitiu o termo de recebimento definitivo de obra (peça 1, p. 193) , do qual são signatários o então prefeito municipal, Sr. Eduardo Zeferino (CPF XXX.692.361-XX) , e o Sr. Jorge Carlos Britto dos Santos (CPF 740.197.40704) , engenheiro-fiscal da referida prefeitura, com o seguinte teor:
Após vistoria técnica realizada pelo Setor de Engenharia da Prefeitura Municipal de Dom Aquino, através do Eng° Civil Jorge Carlos Britto dos Santos, CREA/MT-7.895/MT-VD, referente aos serviços de execução da obra "Ampliação do Sistema de Abastecimento de Água", no Município de Dom Aquino-MT, conforme o Contrato de Prestação de Serviços 132/2008, a cargo da empresa Engtec Engenharia Técnica Ltda., inscrita no C.N.P.J/MF sob o n° 26.801.944/0001-51, com sede na Avenida Portugal, n°155, Bairro Jardim Tropical, Cuiabá/MT, ficou constatado que a obra foi executada em conformidade com as exigências contratuais no que concerne aos elementos visíveis, estando em condições de RECEBIMENTO DEFINITIVO.
8. 	Por meio do Ofício/GP 273/2013, de 1/7/2013 (peça 1, p. 118) , o prefeito sucessor, Sr. Josair Jeremias Lopes (gestão 2013-2016) , encaminhou à Funasa/MT a prestação de contas final do referido termo de compromisso, posteriormente complementada com a documentação remetida nos termos do Ofício/GP 281/2013, de 12/7/2013 (peça 1, p. 119) .
9. 	Em 18/7/2013, a Suest/Funasa/MT expediu à prefeitura de Dom Aquino/MT o Ofício 1040/Diesp/Suest/MT/Funasa (peça 1, p. 120) solicitando o diário de obras e o cadastro de rede, para fins de prosseguimento da análise da prestação de contas, alertando que o não atendimento sujeitaria a compromitente à aplicação das sanções administrativas cabíveis.
10. 	Após realização de visita técnica em 9/4/2014 (relatório de avaliação de andamento à peça 1, p. 190-192) , a Suest/Funasa/MT emitiu o Parecer 39/2014-VT, de 14/5/2014 (peça 1, p. 122-123) , consignando os seguintes registros:
10.1. 	Pendências:
10.1.1. 	Ausência de projeto da rede de distribuição conforme executado, ante a existência de trechos que foram implantados e outros que foram substituídos;
10.1.2. 	Ausência de projeto das ruas que tiveram recomposição de asfalto;
10.1.3. 	Relação de ligações com vários tipos: Ligação completa, só ramal, só cavalete, cavalete parcial, germinada e ramal parcial com colar, no entanto, na planilha orçamentária foi proposta ligação completa com hidrômetro, ficando assim prejudicada a quantificação das ligações completas, que são somente 39 unidades, através do documento apresentado;
10.1.4. 	Planilha orçamentária aprovada não confere com a planilha licitada (medição) , devendo ser ajustada;
10.2. 	Conclusão:
10.2.1. 	A obra referente ao Termo de Compromisso 113/2007 encontra-se com 83% executada, com todas as parcelas liberadas.
10.2.2. 	Recomenda-se a impugnação total, sob pena de aplicação de sanções previstas em lei, visto que a mesma tem várias pendências documentais relevantes da execução da obra, incorrendo no não atendimento do objetivo.
11. 	O Serviço de Convênios da Suest/Funasa/MT emitiu o Parecer Financeiro 54/2015, de 31/7/2015 (peça 1, p. 130-132) , concluindo pela não aprovação da prestação de contas final do Termo de Compromisso 113/2007, no valor de R$ 500.000,00, em face das pendências técnicas documentais relevantes, conforme consignado no mencionado Parecer 39/2014-VT, de 14/5/2014, expedindo-se, em 16/9/2015, a Notificação 43/2015 - Gab/Secov/Sopre/MT (peça 1, p. 135-136) ao prefeito sucessor, Sr. Josair Jeremias Lopes (gestão 2013-2016) , reiterada por meio do Ofício 1176/2015- Gab/Secov/Sopre/MT, de 4/11/2015 (peça 1, p. 138-140) .
12. 	Em atendimento, o prefeito sucessor comunicou a adoção de providências mediante ajuizamento na Justiça Federal - Seção Judiciária de Rondonópolis/MT da Ação Civil Pública 4041-78.2015.4.01.3602, contra o ex-prefeito, Sr. Eduardo Zeferino, conforme documentação acostada à peça 1, p. 142-161.
13. 	A Suest/Funasa/MT expediu notificações ao ex-prefeito gestor dos recursos comunicando a não aprovação da prestação de contas final e solicitando o recolhimento da integralidade dos recursos repassados (Ofício 1262/2015 - Gab/Secov/Sopre/MT, de 25/11/2015 - peça 1, p. 163-165; Oficio 1361/2015 - Gab/Secov/Sopre/MT - peça 1, p. 166-169) , as quais não lograram merecer atendimento, motivando a instauração da correspondente tomada de contas especial, informada ao responsável por meio da Notificação 14/2016/TCE/CV, de 4/4/2016 (peça 1, p. 194) .
14. 	O tomador de contas emitiu o relatório de TCE (peça 2, p. 5-13) , de 4/4/2016, concluindo, em face dos registros constantes do Parecer 39/14, de 14/5/2014, e no Parecer Financeiro 54/2015, de 31/7/2015, pela não aprovação da prestação de contas final no valor de R$ 500.000,00, total de recursos da Funasa, responsabilizando o ex-gestor municipal, Sr. Eduardo Zeferino (CPF XXX.692.361-XX) , solidariamente com o Sr. Jorge Carlos Britto dos Santos (CPF 740.197.40704) , engenheiro-fiscal da prefeitura de Dom Aquino/MT, e com a empresa executora, Engtec Engenharia Técnica Ltda. (CNPJ 26.801.944/0001-51) .
15. 	O Relatório de Auditoria CGU 908/2016 anuiu ao relatório do tomador de contas quanto à imputação do referido débito (peça 2, p. 78-82) . O Certificado de Auditoria 908/2016 da Secretaria Federal de Controle Interno/Ministério da Transparência, Fiscalização e Controle certificou a irregularidade das contas (peça 2, p. 83) .
16. 	Posto isso, quantificado definitivamente o débito pelo qual os responsáveis são alcançados, seguiu a TCE em trâmite pelo órgão superior de controle interno, cujo Parecer do Dirigente do Órgão de Controle Interno 908/2016 (peça 2, p. 84) concluiu igualmente pela irregularidade das contas, tendo o ministro de estado da saúde, no pronunciamento ministerial à peça 2, p. 85, declarado haver tomado conhecimento das mencionadas conclusões.
17. 	O Termo de Compromisso TC/PAC 113/2007 firmado em 31/12/2007 entre a Fundação Nacional de Saúde (Funasa) e o Município de Dom Aquino/MT tinha por objeto a execução de sistema de abastecimento de água no referido município, conforme respectivo plano de trabalho aprovado (peça 1, p. 5-11) .
18. 	Tanto o relatório do tomador de contas, quanto o relatório de auditoria da Secretaria Federal de Controle Interno/Ministério da Transparência, Fiscalização e Controle, amparados pelo Parecer 39/2014-VT, de 14/5/2014 (peça 1, p. 122-123) e pelo Parecer Financeiro 54/2015, de 31/7/2015 (peça 1, p. 130-132) , concluíram pela existência de dano ao erário federal no valor de R$ 500.000,00, correspondente ao montante integral repassado, imputado ao Sr. Eduardo Zeferino (CPF XXX.692.361-XX) , ex-prefeito municipal de Dom Aquino/MT, solidariamente com o Sr. Jorge Carlos Britto dos Santos (CPF 740.197.40704) , engenheiro-fiscal da citada prefeitura, e com a empresa executora, Engtec Engenharia Técnica Ltda. (CNPJ 26.801.944/0001-51) , em razão de pendências documentais relevantes na execução da obra, consistentes nas seguintes irregularidades motivadoras de recomendação de impugnação total, não obstante a obra encontrar-se 83% executada:
18.1. 	ausência de projeto da rede de distribuição conforme executado, ante a existência de trechos que foram implantados e outros que foram substituídos;
18.2. 	ausência de projeto das ruas que tiveram recomposição de asfalto;
18.3. 	relação de ligações com vários tipos: ligação completa, só ramal, só cavalete, cavalete parcial, germinada e ramal parcial com colar, no entanto, na planilha orçamentária foi proposta ligação completa com hidrômetro, ficando assim prejudicada a quantificação das ligações completas, que são somente 39 unidades, através do documento apresentado;
18.4. 	planilha orçamentária aprovada não confere com a planilha licitada (medição) ;
19. 	A instrução técnica anterior (peça 6) ponderou que a documentação que se encontrava presente nos autos não se afigurava suficiente para a plena caracterização do débito e a adequada definição das responsabilidades, ante a ausência da prestação de contas final encaminhada pelo prefeito sucessor, Sr. Josair Jeremias Lopes (gestão 2013-2016) , por meio do Ofício/GP 273/2013, de 1/7/2013 (peça 1, p. 118) , posteriormente complementada com a documentação remetida nos termos do Ofício/GP 281/2013, de 12/7/2013 (peça 1, p. 119) . Mencionou, por exemplo, que não constava nos autos a documentação fiscal que permitiria a comprovação da realização das despesas e a identificação da empresa executora destinatária dos recursos, bem como dos extratos bancários da conta corrente específica, que possibilitariam a verificação da movimentação financeira e a sua correspondência com os pagamentos efetuados.
20. 	Assim, a referida instrução de peça 6 alvitrou:
I - realizar diligência, com fundamento nos arts. 10, § 1º, e 11, da Lei 8.443/1992 c/c o art. 157 do RI-TCU:
a) à Fundação Nacional de Saúde (Funasa) - Superintendência Estadual de Mato Grosso, para que, no prazo de 15 (quinze) dias, encaminhe a esta Secretaria de Controle Externo do Tribunal de Contas da União toda a documentação alusiva à prestação de contas final do Termo de Compromisso TC/PAC 113/07 celebrado com o Município de Dom Aquino/MT, encaminhada pelo Sr. Josair Jeremias Lopes, prefeito municipal na gestão 2013-2016, por meio do Ofício/GP 273/2013, de 1/7/2013, posteriormente complementada com a documentação remetida nos termos do Ofício/GP 281/2013, de 12/7/2013;
b) ao Banco do Brasil S.A., para que, no prazo de 15 (quinze) dias, encaminhe a esta Secretaria de Controle Externo do Tribunal de Contas da União cópia do extrato da conta corrente específica do Termo de Compromisso TC/PAC 113/2007, de responsabilidade da Prefeitura Municipal de Dom Aquino/MT (agência 202-9; conta-corrente 9798-5) , do extrato da conta de aplicação no mercado financeiro dos recursos transferidos à referida prefeitura, bem como de todos os documentos relacionados às movimentações nas duas contas (microfilmagens de cheques, comprovantes de transferências e de saques, entre outros) .
21.	A proposta mereceu acolhimento da subunidade técnica (peça 7) .
22.	Consoante delegação de competência do Exmo. Sr. Ministro Relator e subdelegação de competência do titular da unidade técnica, a Secex/CE expediu os ofícios de diligência 967/2017 e 968/2017 (peças 8 e 10) , respectivamente, ao Banco do Brasil e à Funasa. 
23.	A Secex/CE necessitou, ainda, reiterar os ofícios ao Banco do Brasil: 409/2018 (peça 24) e 410/2018 (peça 26) . Em resposta, a instituição financeira encaminhou os documentos de peças 32, 33 e 36.
24.	Por sua vez, a Funasa encaminhou os documentos de peças 14-20.
25.	A prestação de contas final, encaminhada pelo Sr. Josair Jeremias Lopes, por meio do OF/CP/Nº 273/2013, de 1/7/2013, consta nas peças 19-20.
26.	A Funasa firmou três termos de compromisso do PAC com o município de Dom Aquino/MT (peça 17, p. 11) , conforme Relatório de Verificação In Loco 107/2009 (peça 17, p. 4-15) , detalhados no quadro a seguir:
	TC/PAC Nº
	VALOR TC/PAC (R$) 
	Objeto

		FUNASA
	CONTRAP.
	TOTAL
	
	0425/07
	450.000,00
	13.917,53
	463.917,53
	Melhorias Sanitárias Domiciliares

	0113/07
	500.000,00
	15.323,61
	515.323,61
	Sistema de Abastecimento de Água

	0321/07
	2.500.000,00
	77.319,59
	2.577.319,59
	Sistema de Esgotamento Sanitário

	TOTAL
	3.450.000,00
	106.560,73
	3.556.560,73
	
27.	O município de Dom Aquino/MT formalizou um único processo licitatório para os três termos de compromisso, tendo como base a Lei nº . 8.666/93 e suas alterações, utilizando a modalidade Concorrência, tipo menor preço global por obra, sob nº . 001/2008, tendo como objeto a Contratação de Empresa Especializada para Execução de Melhorias Sanitárias Domiciliares - item I, Ampliação do Sistema de Abastecimento de Água - item II e Esgotamento Sanitário - item III. Três empresas participaram do certame: JR Construtora e Incorporadora Ltda. (CNPJ 08.721.365/0001-17) ; Três Irmãos Engenharia Ltda. (CNPJ 15.046.287/0001-68) ; e Engtec - Engenharia Técnica Ltda. (CNPJ 26.801.944/0001-51) , tendo esta última sido vencedora dos três lotes. 
28.	Em 24/6/2008, o município de Dom Aquino/MT firmou o Contrato 132/2008 com a empresa Engtec - Engenharia Técnica Ltda. (peça 17, p. 68-77) , no valor global do de R$ 3.459.102,01, tendo como objeto execução de obra de melhorias sanitárias domiciliares, ampliação dos. sistemas de abastecimento de água e sistema de esgotamento sanitário no município, conforme disposições contidas no edital de concorrência 01/2008.
29.	Em relação ao Termo de Compromisso TC/PAC 113/2007, a empresa EngTec Engenharia Técnica Ltda. emitiu as seguintes Notas Fiscais:
	NF nº 
	Data
	Valor (R$) 
	Peça 19, p.

	22
	22/4/2010
	12.690,77
	145

	28
	18/5/2010
	64.896,51
	146

	30
	18/6/2010
	22.412,27
	147

	43
	23/9/2010
	247.546,62
	148

	45
	20/10/2010
	115.779,96
	149

	49
	1/12/2010
	14.903,31
	150

	84
	14/3/2012
	22.932,32
	151

	85
	25/4/2012
	12.230,83
	152

	TOTAL
	513.392,59
	
30.	A relação de pagamentos efetuados consta na peça 19, p. 11, na qual estão consignados os seguintes pagamentos à empresa EngTec - Engenharia Técnica Ltda.:
	Nota Fiscal
	Data
	Cheque
	Valor
	Extrato Bancário
peça 32, p.
	Cópia do Cheque
peça e p.

	22
	22/4/2010
	850001
	12.690,77
	p. 23
	32, p. 103

	28
	26/5/2010
	850002
	64.896,51
	p. 24
	32, p. 106

	30
	18/6/2010
	850003
	22.412,27
	p. 25
	32, p. 109

	43
	24/9/2010
	850006
	207.901,73
	p. 28
	36, p. 3

		24/9/2010
	850004
	7.430,00
	p. 28
	32, p. 112

		24/9/2010
	850005
	32.214,89
	p. 28
	-

		TOTAL
	247.546,62
		
	45
	20/10/2010
	850007
	115.779,96
	p. 29
	-

		21/10/2010
	850008
	6.093,68
	p. 29
	-

		TOTAL
	121.873,64
		
	49
	1/12/2010
	850010
	14.158,14
	p. 31
	-

		1/12/2010
	850009
	745,17
		
		TOTAL
	14.903,31
		
	84
	14/3/2012
		21.777,70
		
		14/3/2012
		1.154,62
		
		TOTAL
	22.932,32
		
	85
	25/4/2012
		11.611,29
		
		25/4/2012
		619,54
		
		TOTAL
	12.230,83
		
31.	Em 25/11/2011, o município de Dom Aquino/MT encaminhou ofício à Funasa (OF/GP 290/2011) solicitando autorização para utilizar recursos da aplicação financeira. O motivo da solicitação deixa explícito a divergência entre o projeto licitado e o projeto aprovado pela Funasa, conforme excerto seguinte, in verbis (peça 18, p. 18-19) :
O motivo dessa solicitação se deve ao fato de ter ocorrido erros técnicos no ato da elaboração dos projetos da rede de distribuição de água e na execução da planilha orçamentária, serviços esses que foram contratados e pagos pelo município ao Engenheiro Sanitarista, Sr. Alberto Duailibi Júnior, inscrito no CREA/MT sob o nº 1200572769.
Esta planilha foi entregue para as empresas participantes da licitação, na qual foi vencedora a empresa ENGTEC ENGENHARIA TÉCNICA LTDA. A mesma, obviamente, calculou os seus custos diretos e indiretos de acordo com a planilha que o Sr. Alberto Duailibi Júnior elaborou e que o município forneceu. Na comparação direta entre a planilha orçamentária elaborada pela FUNASA e a planilha elaborada pelo Sr. Alberto Duailibi Júnior, verificamos as seguintes diferenças:
PLANILHA DA FUNASA
Rede de Distribuição de água			= 7.734,00 m
Ligações Domiciliares				= 617,00 unidades
Fornecimento e Instalação de Hidrômetros		= 350,00 unidades 
PLANILHA DO Sr. ALBERTO DUAILIBI JÚNIOR (Planilha da Prefeitura) 
Rede de Distribuição de água			= 9.642,00 m
Ligações Domiciliares				= 220,00 unidades.
Fornecimento e Instalação de Hidrômetros		= 220,00 unidades.
Como V.Sa. pode observar, a quantidade de ligações domiciliares que a empresa vencedora da licitação deveria executar no nosso município seria de quase 1/3 do que consta na planilha da FUNASA, assim como a rede de distribuição de água que a empresa realizou excedeu em 1.908,00m. Infelizmente, apenas fomos observar os problemas no decorrer da obra. Na ocasião da visita técnica nº 03 realizada pelo Engº Civil, Sr. Vinicius de Campos Gahyva, em 18/05/2011, os fatos foram apresentados a ele juntamente com o relatório do DAE (Departamento de Água e Esgoto) do nosso município. . '"\ ., \ ... ¿
Deste modo, durante a execução dos serviços, tivemos que nos adequar a realidade da demanda referente as ligações domiciliares e frente ao verdadeiro "caos" que se instaurou no município (imagine V.Sa. a instalação de rede de água em uma casa e não instalar na casa ao lado) , solicitamos a empresa vencedora da licitação que executasse todas as ligações necessárias que atendesse o nosso município. Assim sendo, foram executados pela ENGTEC, 630,00 ligações domiciliares com instalação de 400,00 hidrômetros com vazão de 3,0m3 /h.
32.	De fato, o quadro constante do item 4 da presente instrução, supra, reproduz o Cronograma de Execução e Plano de Aplicação (peça 1, p. 10) . Na documentação encaminhada pela Funasa em resposta à diligência, verifica-se o orçamento da obra formulado prefeitura para o certame (peça 19, p. 141-142) difere do Plano de Aplicação mencionado, tal como afirmado no OF/GP 290/2011, supra.
33.	O trecho seguinte, do Relatório de Ação de Controle - Fiscalização nº 243781 (peça 1, p. 124-128) reforça a evidência de que o objeto da concorrência diverge do plano de trabalho aprovado pela Funasa (peça 1, p. 126) :
Licitação da obra sem que o projeto técnico tivesse sido aprovado pela FUNASA/CORE-MT.
Em 21/05/2008, a Prefeitura Municipal de Dom Aquino realizou a Concorrência Pública n° 001/2008, destinada à contratação dos serviços referentes às obras de engenharia de melhorias no sistema de abastecimento de água decorrentes do TC/PAC n° 113/07. O recebimento dos documentos da habilitação e das propostas da referida licitação ocorreu em 21/05/2008. A sessão para análise dos documentos da habilitação ocorreu em 03/06/2008 e a de julgamento das propostas, em 16/06/2008. No entanto, nessa data, a FUNASA/CORE-MT ainda não havia aprovado o projeto básico da obra. O Parecer Técnico de aprovação do projeto é de 24/06/2009, após a visita técnica preliminar em 24/04/2009.
34.	Além da contratação de objeto que difere do plano de trabalho, a execução do termo de convênio também carece de documentação que permita firmar conclusão sobre o nexo de causalidade entre os recursos financeiros repassados e a execução física das obras. É nesse sentido as conclusões do Parecer 039/2014 VT e do Parecer Financeiro 54/2015, destacados a seguir.
35.	O Parecer 039/2014 VT, relativo à visita técnica realizada em 9/4/2014 (peça 1, p. 190-192, realizada em 9/4/2014) para Prestação de Contas Final, aponta irregularidades que ensejaram a proposta de impugnação total das despesas, consoante excerto seguinte (peça 1, p. 122-123) :
Em análise aos serviços executados em vista da planilha proposta aprovada, foi verificado 83% de execução conforme planilha de acompanhamento anexa.
Das Pendências
1. Ausência de projeto da rede de distribuição conforme executado, pois existe trechos que foram implantados e os que foram substituídos;
2. Ausência de projeto das ruas que tiveram recomposição de asfalto;
3. Relação de ligações está com vários tipos: Ligação completa, só ramal, só cavalete, cavalete parcial, germinada e ramal parcial com colar, no entanto na planilha orçamentária é proposto ligação completa com hidrômetro, ficando assim prejudicada a quantificação das ligações completas que são somente 39 unidades através do documento apresentado.
4. Planilha orçamentária aprovada (fls. 179 - proc. de projeto) não confere com a planilha licitada (medição) , devendo ser ajustada;
Conclusão:
Informamos que a obra referente ao Convênio N° 0113/2007 da Prefeitura de DOM AQUINO encontra-se com 83% EXECUTADA com todas as parcelas liberadas.
Recomendo a IMPUGNAÇÃO TOTAL, sob pena de aplicação de sanções previstas em lei, visto que a mesma tem várias pendências documentais relevantes da execução da obra conforme pendências elencadas, incorrendo para o NÃO atendimento do objetivo.
36.	O Parecer Financeiro 54/2015 (peça 1, p. 130-132) aquiesce às conclusões do aludido Parecer 039/2014 VT e alvitra, igualmente, a impugnação total das despesas do termo de compromisso.
37.	Além desta situação, a CGU constatou a prática de orçamento com preços acima do mercado, "causando adjudicação da licitação com sobrepreço em itens representativos de 67,88% dos custos da obra", alcançando o valor indevido de R$ 128.549,77 (peça 1, p. 125-126) , conforme descrito no Relatório de Ação de Controle - Fiscalização 243781, de 4/8/2010 (peça 1, p. 124-128) . 
38.	Verificou-se que a execução do objeto foi apenas parcial, conforme se depreende dos Pareceres 039/2014 VT e Financeiro 54/2015.
39.	Em geral, a responsabilização do gestor pela inexecução deve ser apenas pelo valor correspondente à fração não concretizada do objeto. 
40.	Entretanto, quando o objeto é executado parcialmente e fora das especificações contidas no plano de trabalho, e sendo impossível seu aproveitamento futuro, deve o gestor ser responsabilizado pela totalidade dos recursos repassados.
41.	Conforme se observa dos aludidos pareceres, diante da ausência de documentação que confira suporte à prestação de contas, conforme evidenciado nas vistorias in loco, não há evidências de nexo de causalidade entre os recursos federais repassados e a execução física das obras em tela, e nem mesmo se vislumbra a possibilidade de aproveitamento do que foi executado para conclusão posterior do objeto avençado, não podendo ser extraídos daquilo que foi executado quaisquer dos benefícios almejados originalmente. Houve, portanto, completo desperdício de dinheiro público, o qual deve ser integralmente devolvido aos cofres federais.
42.	A jurisprudência desta Corte tem reiterado esse entendimento de acordo com os Acórdão 2828/2015-TCU-Plenário, rel. Bruno Dantas; 1.731/2015-TCU-1ª Câmara, rel. Bruno Dantas; 1.960/2015-TCU-1ª Câmara, rel. Walton Alencar Rodrigues; 3.324/2015-TCU-2ª Câmara, rel. Augusto Nardes; 7.148/2015-TCU-1ª Câmara, rel. Walton Alencar Rodrigues e 2.158/2015-TCU-2ª Câmara, rel.  Ana Arraes.
43. 	Os fatos foram bem circunstanciados na fase interna desta tomada de contas especial, o dano foi corretamente quantificado e os responsáveis foram devidamente identificados.
44. 	Na instrução à peça 38, o informante desta Secex/CE entendeu que os autos deveriam ser encaminhados para a realização de citação dos responsáveis, em homenagem aos princípios do contraditório e da ampla defesa.  
45. 	Na presente tomada de contas especial instaurada pela Fundação Nacional de Saúde (Funasa) objetivando a apuração de irregularidades detectadas na execução do Termo de Compromisso TC/PAC 113/2007, firmado em 31/12/2007, entre a mencionada fundação pública federal e o Município de Dom Aquino/MT, tendo por objeto a execução de sistema de abastecimento de água no citado município, foram evidenciadas, em síntese, irregularidades decorrentes de pendências documentais relevantes na execução da obra (ausência de projeto da rede de distribuição conforme executado, com ocorrência de trechos que foram implantados e outros que foram substituídos; e ausência de projeto das ruas que tiveram recomposição de asfalto) , bem como existência de vários tipos de ligação (completa, só ramal, só cavalete, cavalete parcial, germinada e ramal parcial com colar) , em desacordo com a planilha orçamentária, e ainda, não correspondência entre a planilha orçamentária aprovada e a licitada, acarretando a consequente não comprovação da boa e regular aplicação dos recursos públicos repassados. 
46. 	A responsabilidade pelo dano apontado, correspondente ao valor total dos recursos repassados (R$ 500.000,00) , foi atribuída ao Sr. Eduardo Zeferino (CPF XXX.692.361-XX) , ex-prefeito municipal de Dom Aquino/MT, solidariamente com o Sr. Jorge Carlos Britto dos Santos (CPF 740.197.40704) , engenheiro-fiscal da citada prefeitura, e com a empresa executora, Engtec Engenharia Técnica Ltda. (CNPJ 26.801.944/0001-51) .
47. 	A instrução inserta a peça 38 analisou as diligências efetuadas à Funasa e ao Banco do Brasil, alvitradas pela instrução técnica inserta à peça 6.
48.	Considerando a inexistência de elementos contidos nesses autos que poderiam ser reconhecidos como excludentes de ilicitude ou de culpabilidade, o informante à peça 38 entendeu que o processo estava apto para se realizar a citação solidária do Sr. Eduardo Zeferino (CPF XXX.692.361-XX) , na condição de ex-prefeito do município de Dom Aquino/MT (gestão: 2009-2012) , do Sr. Jorge Carlos Britto dos Santos (CPF 740.197.40704) , engenheiro-fiscal da citada prefeitura e da empresa Engtec Engenharia Técnica Ltda. (CNPJ 26.801.944/0001-51) , para que apresentassem alegações de defesa visando à comprovação da boa e regular aplicação dos recursos transferidos no âmbito do Termo de Compromisso TC/PAC 113/2007 (Siafi 632229) e/ou recolhessem aos cofres da Funasa o valor correspondente ao débito imputado, nos termos dos arts. 10, § 1º, e 12, incisos I e II, da Lei 8.443/1992 c/c o art. 202, incisos I e II, do RITCU.
49.	Na instrução de peça 38, o informante submeteu os autos à consideração superior, propondo ao Tribunal:
a) realizar a citação solidária do Sr. Eduardo Zeferino (CPF XXX.692.361-XX) , na condição de ex-prefeito do município de Dom Aquino/MT (gestão: 2009-2012) , do Sr. Jorge Carlos Britto dos Santos (CPF XXX.197.407-XX) , engenheiro-fiscal do referido município na gestão correspondente, e da empresa Engtec Engenharia Técnica Ltda. (CNPJ 26.801.944/0001-51) , com fundamento nos arts. 10, § 1º, e 12, incisos I e II, da Lei 8.443/1992 c/c o art. 202, incisos I e II, do RI/TCU, para que, no prazo de 15 (quinze) dias, apresentem alegações de defesa e/ou recolham aos cofres da Fundação Nacional de Saúde (Funasa) as quantias abaixo indicadas, atualizadas monetariamente a partir da respectiva data até o efetivo recolhimento, abatendo-se na oportunidade eventuais novas quantias ressarcidas, na forma da legislação em vigor, em decorrência da não conclusão do objeto pactuado no Termo de Compromisso TC/PAC 113/2007 (Siafi 632229) , firmado entre a Funasa e a prefeitura municipal de Dom Aquino/MT:
Débito solidário:
	Data da Ocorrência
	Valor Original (R$) 

	18/5/2010
	64.194,69

	18/6/2010
	22.412,27

	23/9/2010
	247.546,62

	20/10/2010
	115.779,96

	1/12/2010
	14.903,31

	14/3/2012
	22.932,32

	25/4/2012
	12.230,83

Irregularidade: execução parcial do objeto (percentual de 83,68%) , fora das especificações técnicas aprovadas, sem a documentação necessária que comprove o nexo de causalidade entre os recursos federais transferidos e a execução física das obras, e o não atingimento dos integrais objetivos propostos, que ensejou a não aprovação da prestação de contas em virtude da não comprovação da boa e regular aplicação dos recursos transferidos, e a instauração de processo de tomada de contas especial, conforme preconizam o art. 8º, caput, da Lei 8.443/1992, o art. 197, do RI-TCU, o art. 5º, da IN-TCU 71/2012, c/c o art. 93 do DecretoLei 200/1967, o art. 66 do Decreto 93.872/1986, e o art. 31, § 4º, da IN-STN 1/1997;
	Conduta do Sr. Eduardo Zeferino (CPF XXX.692.361-XX) : não comprovou a boa e regular aplicação dos recursos transferidos à Prefeitura Municipal de Dom Aquino/MT pela Funasa no âmbito do Termo de Compromisso TC/PAC 113/2007 (Siafi 632229) , em face da execução parcial do objeto, da ausência de documentação comprobatória e do não atingimento integral dos objetivos estabelecidos na avença, conforme preconizam o art. 8º, caput, da Lei 8.443/1992, o art. 197, do RI-TCU, o art. 5º, da IN-TCU 71/2012, c/c o art. 93 do DecretoLei 200/1967, o art. 66 do Decreto 93.872/1986, e o art. 31, § 4º, da IN-STN 1/1997.
Conduta do Sr. Jorge Carlos Britto dos Santos (CPF XXX.197.407-XX) : atestou, em 27/1/2012, o recebimento definitivo da obra (peça 1, p. 193) , que, no entanto, não estava concluída, de acordo com o exposto no item 21 (Conclusão) do Relatório de Tomada de Contas Especial, de 4/4/2016 (peça 2, p. 5-13) , e ainda, não ter havido a aprovação, pela Concedente, da execução parcialmente realizada.
Conduta da empresa Engtec Engenharia Técnica Ltda. (CNPJ 26.801.944/0001-51) : na condição de empresa contratada pela Prefeitura Municipal de Dom Aquino/MT para execução do objeto do Termo de Compromisso TC/PAC 113/2007 (Siafi 632229) , firmado com a Funasa, recebeu os valores contratuais integrais e executou apenas 83,68% do objeto avençado, conforme relatórios de vistoria da Funasa, causando dano ao erário, não podendo ser extraídos daquilo que foi executado quaisquer dos benefícios almejados originalmente.
b) informar aos responsáveis no bojo dos ofícios de citação, que:
	b.1) caso venham a ser condenados pelo Tribunal, o débito ora apurado será acrescido de juros de mora, nos termos do § 1º do art. 202 do RI-TCU;
	b.2) a demonstração da correta aplicação dos recursos da aludida avença nessa fase processual deverá observar o teor da recente deliberação do TCU, lavrada no Acórdão 3693/2014-TCU-Segunda Câmara, in verbis: "Em uma tomada de contas especial, a comprovação da aplicação dos recursos deve estar acompanhada de todos os elementos necessários e suficientes para conduzir ao convencimento da boa e regular utilização dos recursos públicos, e não somente os documentos previstos em normas atinentes à prestação de contas ordinária";
	b.3) a não comprovação da boa e regular aplicação dos recursos públicos em tela, conforme exige o art. 8º, caput, da Lei 8.443/1992, o art. 93 do DecretoLei 200/1967, e o art. 66 do Decreto 93.872/1986, observando-se o teor do subitem "b.2" acima, ou a caracterização da revelia decorrente do não atendimento à citação (art. 12, § 3º, da Lei 8.443/1992) , deixará o processo de tomada de contas especial em questão apto para a proposição de pronunciamento conclusivo de julgamento pela irregularidade das contas (arts. 1º, inciso I, 8º, caput, 16, inciso III, alínea "c", da Lei 8.443/1992) com imputação de débito (arts. 19 e 23, inciso III, da Lei 8.443/1992) , e a aplicação de multa (art. 57, da Lei 8.443/92) , prosseguindo, após o trânsito em julgado, o processo para cobrança judicial das dívidas (art. 28, inciso II, da Lei 8.443/1992) , sem prejuízo de outras penalidades cabíveis;
	b.4) o TCU, com base no § 5º do art. 11 da Lei 9.504/1997 e na alínea "g" do art. 1º da Lei Complementar 135/2010 (Lei da ficha limpa) , envia à Justiça Eleitoral a lista de pessoas físicas que, no exercício de cargo ou função pública, tiveram suas contas julgadas irregulares nos últimos 8 (oito) anos que antecedem cada eleição, cabendo à Justiça Eleitoral, com base em critérios definidos em lei, declarar a inelegibilidade de tais pessoas, se assim entender cabível.
	c) encaminhar, como subsídio aos responsáveis, cópia da presente instrução.
50.	A tabela abaixo resume o resultado da citação realizada:
	Responsável
	Ofício
	AR
	Resposta

	Eduardo Zeferino
	2156/2018-TCU/SECEX-CE (Peça 41) 
	Peça 49
	     Revel

	Jorge Carlos Brito dos Santos
	2157/2018-TCU/SECEX-CE (Peça 43) 
	Peça 48 (não ciência) 
	Revel

		Edital 25/2019 (peça 57) 
	Peça 58 (edital) 
	
	ENGTEC - Engenharia Técnica Ltda.
	2158/2018-TCU/SECEX-CE (Peça 45) 
	Peça 47 (não ciência) 
	Revel

		2542/2018-TCU/SECEX-CE (Peça 51) 
	Peça 53
	
EXAME TÉCNICO
I. 	Da revelia do ex-Prefeito Eduardo Zeferino
51.	A citação foi devidamente entregue no endereço do ex-Gestor que consta da base CPF da receita federal, conforme atesta o aviso de recebimento dos correios (Peça 49) .
52.	No entanto, transcorrido o prazo regimental fixado, o responsável  permaneceu silente, e uma vez caracterizada a revelia, deve-se dar prosseguimento ao processo, nos termos do art. 12, § 3º, da Lei 8.443/1992 c/c o § 8º do art. 202 do RITCU.
53.	O Sr. Eduardo Zeferino (CPF XXX.692.361-XX) não comprovou a boa e regular aplicação dos recursos transferidos à Prefeitura Municipal de Dom Aquino/MT pela Funasa no âmbito do Termo de Compromisso TC/PAC 113/2007 (Siafi 632229) , em face da execução parcial do objeto, da ausência de documentação comprobatória e do não atingimento integral dos objetivos estabelecidos na avença, conforme preconizam o art. 8º, caput, da Lei 8.443/1992, o art. 197, do RI-TCU, o art. 5º, da IN-TCU 71/2012, c/c o art. 93 do DecretoLei 200/1967, o art. 66 do Decreto 93.872/1986, e o art. 31, § 4º, da IN-STN 1/1997.
54.	A jurisprudência deste Tribunal é pacífica no sentido de considerar a responsabilidade pessoal do gestor, ao qual compete comprovar o bom e regular emprego dos valores públicos, cabendo-lhe o ônus da prova, conforme se observa do art. 70, parágrafo único, da Constituição Federal e do art. 93 do Decreto-lei 200/1967.
55.	Por oportuno, vale destacar as seguintes deliberações:
Sumário
 (...) 1. Compete, exclusivamente, ao gestor dos recursos públicos fazer prova adequada da regularidade da sua gestão, nos termos do art. 70, parágrafo único, da Constituição Federal, assim como dos artigos 93 do Decreto-lei 200/1967 e 66 do Decreto 93.872/1986.
2. O ônus da  prova nos termos da pacífica jurisprudência do TCU, incumbe sempre ao gestor da época da aplicação dos recursos, que deve comprovar a sua regular aplicação (Acórdão 2063/2009-TCU-Segunda Câmara) .
Sumário
 (...) 2. Compete ao gestor o ônus de comprovar a regular aplicação dos recursos públicos, por meio de documentação consistente, que demonstre os gastos efetuados, bem como o nexo de causalidade entre as despesas executadas e as verbas repassadas (Acórdão 73/2007-TCU-Segunda Câmara) .
Sumário
 (...) 1. O ônus da prova da regularidade na aplicação dos recursos, por dever constitucional e legal, recai no gestor (Acórdão 1308/2006-TCU-Primeira Câmara) .
56.	Não é despiciendo lembrar que cabe ao gestor demonstrar a boa e correta aplicação dos recursos públicos, ou seja, cabe-lhe o ônus da prova. No âmbito desta tomada de contas especial, o responsável não carreou aos autos documentação capaz de comprovar o bom e regular emprego das verbas federais no cumprimento do plano de trabalho do ajuste.
II. 	Da revelia do engenheiro fiscal da Prefeitura Jorge Carlos Brito dos Santos
57.	O Ofício 2157/20018 (peça 41) , encaminhado ao responsável, resultou infrutífero, consoante AR de peça 48, que retornou com a informação de "ausente". A Secex/CE, após pesquisa de endereço do responsável, na qual observou que o endereço continuava o mesmo e que não havia um novo endereço (peça 56) , promoveu a citação por meio do Edital 25/20019, publicado no DOU de 30/1/2019 (peça 58) ; 
58.	No entanto, transcorrido o prazo regimental fixado, o responsável permaneceu silente, e uma vez caracterizada a revelia, deve-se dar prosseguimento ao processo, nos termos do art. 12, § 3º, da Lei 8.443/1992 c/c o § 8º do art. 202 do RITCU.
59.	Ressalte-se que o Sr. Jorge Carlos Britto dos Santos (CPF XXX.197.407-XX)  atestou, em 27/1/2012, o recebimento definitivo da obra (peça 1, p. 193) , que, no entanto, não estava concluída, de acordo com o exposto no item 21 (Conclusão) do Relatório de Tomada de Contas Especial, de 4/4/2016 (peça 2, p. 5-13) , e ainda, não ter havido a aprovação, pela Concedente, da execução parcialmente realizada.
III. 	Da revelia da empresa Engtec - Engenharia Técnica Ltda. 
60.	O Ofício 2158/20018 (peça 45) , encaminhado à responsável, resultou infrutífero, consoante AR de peça 47, que retornou com a informação de "mudou-se". A Secex/CE, após pesquisa de endereço do representante legal da empresa Engtec (peça 50) , Sr. Antônio Fernando de Arruda, promoveu nova citação por meio do Ofício 2542/2018 (peça 51) , o qual teve conhecimento do responsável, consoante AR de peça 53. 
61.	No entanto, transcorrido o prazo regimental fixado, o responsável permaneceu silente, e uma vez caracterizada a revelia, deve-se dar prosseguimento ao processo, nos termos do art. 12, § 3º, da Lei 8.443/1992 c/c o § 8º do art. 202 do RITCU.
62.	Registre-se que a empresa Engtec Engenharia Técnica Ltda. (CNPJ 26.801.944/0001-51) ,  na condição de empresa contratada pela Prefeitura Municipal de Dom Aquino/MT para execução do objeto do Termo de Compromisso TC/PAC 113/2007 (Siafi 632229) , firmado com a Funasa, recebeu os valores contratuais integrais e executou apenas 83,68% do objeto avençado, conforme relatórios de vistoria da Funasa, causando dano ao erário, não podendo ser extraídos daquilo que foi executado quaisquer dos benefícios almejados originalmente.
63. 	Considerando a inexistência de elementos contidos nesses autos que poderiam ser reconhecidos como excludentes de ilicitude ou de culpabilidade, entende-se que a responsabilidade pelo dano apontado, correspondente ao valor total dos recursos repassados (R$ 500.000,00) , deve ser atribuída ao Sr. Eduardo Zeferino (CPF XXX.692.361-XX) , ex-prefeito municipal de Dom Aquino/MT, solidariamente com o Sr. Jorge Carlos Britto dos Santos (CPF 740.197.40704) , engenheiro-fiscal da citada prefeitura, e com a empresa executora, Engtec - Engenharia Técnica Ltda. (CNPJ 26.801.944/0001-51) .
64.	Com a revelia, não é possível reconhecer a boa-fé dos responsáveis, motivo pelo qual, pelo disposto no art. 202, § 6º, do RITCU, o julgamento definitivo de mérito pela irregularidade das contas deve ser proferido desde logo.
PROPOSTA DE ENCAMINHAMENTO
65.	Diante do exposto, submetemos os autos à consideração superior, propondo:
I - Considerar revéis os Srs. Eduardo Zeferino (CPF XXX.692.361-XX) e Jorge Carlos Brito dos Santos (CPF XXX.197.407-XX) e a empresa Engtec - Engenharia Técnica Ltda. (CNPJ 26.801.944/0001-51) nos termos do art. 12, § 3º, da Lei 8.443/1992;
II - julgar irregulares as contas dos Srs.  Eduardo Zeferino (CPF XXX.692.361-XX) e Jorge Carlos Brito dos Santos (CPF XXX.197.407-XX) , alusivas aos recursos repassados pela Fundação  Nacional de Saúde (Funasa) ao Município de Dom Aquino - MT, com fundamento no art. 71, inciso II, da CF/88, nos arts. 1º, inciso I, 8º, § 2º, 15, e 16, inciso III, alíneas "b" e "c", da Lei 8.443/1992, e nos arts. 1º, inciso I, 201, § 2º, 205, e 209, incisos  II e III, do RI-TCU;
III - condenar em débito os  Srs.  Eduardo Zeferino  (CPF XXX.692.361-XX) e Jorge Carlos Brito dos Santos (CPF XXX.197.407-XX) , solidariamente com a empresa Engtec - Engenharia Técnica Ltda. (CNPJ 26.801.944/0001-51) , para o pagamento das quantias a seguir especificadas, conforme preconizam os arts. 19, caput, e 23, inciso III, da Lei 8.443/1992, c/c os arts. 210, caput, e 214, inciso III, do RI-TCU, com a fixação do prazo de 15 (quinze) dias, a contar da notificação, para comprovarem, perante o Tribunal, nos termos do art. 214, inciso III, alínea "a", do RI-TCU, o recolhimento da dívida em favor da Fundação  Nacional de Saúde (Funasa) , atualizada monetariamente e acrescida dos juros de mora, calculados a partir das datas de ocorrência do seu fato gerador até o efetivo recolhimento, abatendo-se, na oportunidade, as quantias já recolhidas ou quaisquer novos valores eventualmente ressarcidos, na forma da legislação em vigor;
Débito solidário:
	Data da Ocorrência
	Valor Original (R$) 

	18/5/2010
	64.194,69

	18/6/2010
	22.412,27

	23/9/2010
	247.546,62

	20/10/2010
	115.779,96

	1/12/2010
	14.903,31

	14/3/2012
	22.932,32

	25/4/2012
	12.230,83

	IV - aplicar multa aos Srs. Eduardo Zeferino  (CPF XXX.692.361-XX) e Jorge Carlos Brito dos Santos (CPF XXX.197.407-XX) , com base no art. 57 da Lei 8.443/1992 c/c o art. 267 do RI-TCU, com a fixação do prazo de 15 (quinze) dias, a contar da notificação, para comprovarem, perante o Tribunal, nos termos do art. 214, inciso III, alínea "a", do RI-TCU, o recolhimento da dívida em favor do tesouro nacional, atualizada monetariamente desde a data deste acórdão até o dia do efetivo recolhimento, se for pago após o vencimento, na forma da legislação em vigor;
V - autorizar a cobrança judicial das dívidas, caso não atendidas as notificações, nos termos do art. 71, § 3º, da CF/88, do art. 28, inciso II, da Lei 8.443/1992, e dos arts. 214, inciso III, alínea "b", e 215, do RI-TCU;
VI - autorizar o pagamento parcelado das dívidas, caso seja requerido, em até 36 parcelas mensais e consecutivas, nos termos do art. 26 da Lei 8.443/1992 e do art. 217 do RI-TCU, fixando-se o prazo de 15 (quinze) dias, a contar do recebimento da notificação, para a comprovação, perante o Tribunal, do recolhimento da primeira parcela, e de 30 (trinta) dias, a contar da parcela anterior, para a comprovação do recolhimento das demais parcelas, devendo incidir sobre cada valor mensal corrigido monetariamente, os acréscimos legais, na forma prevista na legislação em vigor (art. 217, § 1º, do RI-TCU) , esclarecendo ao responsável que a falta de pagamento de qualquer parcela importará no vencimento antecipado do saldo devedor (art. 217, § 2º, do RI-TCU) ;
	VII - encaminhar cópia da deliberação, bem como do relatório e do voto que a fundamentam, ao Procurador-Chefe da Procuradoria da República no Estado de Mato Grosso, nos termos do § 3º do art. 16 da Lei 8.443/1992 c/c o § 7º do art. 209 do RI-TCU, para adoção das medidas que entender cabíveis".
2.	O Ministério Público junto ao TCU manifestou-se parcialmente de acordo com a proposta da unidade técnica. Transcrevo parecer do Parquet:
"Trata-se de tomada de contas especial (TCE) instaurada pela Fundação Nacional de Saúde (Funasa) em desfavor de Eduardo Zeferino, ex-prefeito do município de Dom Aquino/MT, solidariamente com Jorge Carlos Britto dos Santos, então engenheiro fiscal do referido município, e com a empresa contratada Engtec Engenharia Técnica Ltda., em razão da execução física parcial do objeto, com o não atendimento da finalidade pactuada no termo de compromisso TC/PAC 113/2007 (peça 1, p. 16-18) , cuja vigência foi de 31/12/2007 a 19/4/2013.
2.	O referido instrumento tinha por objeto a execução de sistema de abastecimento de água no município de Dom Aquino/MT, mediante previsão de transferência de recursos federais de R$ 500.000,00 e de aporte de contrapartida municipal de R$ 15.463,92.
3.	No âmbito deste Tribunal de Contas, foram citados solidariamente os responsáveis supramencionados, que permaneceram silentes. O ex-prefeito foi devidamente citado no endereço constante da base CPF da receita federal, conforme AR à peça 49. A empresa contratada, citada por meio do ofício à peça 51, entregue no endereço de seu sócio administrador (peças 50 e 53) , chegou, inclusive, a solicitar prorrogação de prazo para apresentar alegações de defesa (peça 54) , o que demonstra que tomou ciência do ofício citatório. O então engenheiro fiscal foi devidamente citado por via editalícia (peças 57 e 58) , após a unidade técnica esgotar todos os meios com vistas a localizá-lo, conforme informado no despacho de expediente à peça 56.
4.	Assim, a unidade técnica propôs, em pareceres uniformes (peças 59 a 61) , entre outras medidas, o julgamento pela irregularidade das contas do ex-prefeito e do então engenheiro fiscal, condenando-os, em solidariedade com a empresa contratada, ao pagamento do débito apurado nos autos. A unidade instrutiva também recomendou a aplicação da multa prevista no artigo 57 da Lei 8.443/1992 aos dois primeiros responsáveis.
***
5.	Este representante do Ministério Público de Contas manifesta-se parcialmente de acordo com o encaminhamento alvitrado pela unidade instrutiva, pelas razões a seguir expostas.
6.	Considerando que não há provas nos autos de que a empresa tenha contribuído para a execução apenas parcial do objeto e, consequentemente, para o não atingimento da finalidade pactuada, ela deve receber o valor correspondente à parcela executada do objeto, sob pena de se incorrer em enriquecimento sem causa da Administração Pública.
7.	Nesse sentido, é a recente jurisprudência deste Tribunal de Contas, a exemplo dos Acórdãos 171/2019, 993/2018, 346/2017, 1ª Câmara, todos com o seguinte enunciado de jurisprudência:
No caso de execução parcial do objeto do convênio, sem alcance dos seus objetivos, o gestor convenente responde pelo total dos recursos repassados. A empresa contratada, por outro lado, somente deve ressarcir ao erário o montante correspondente ao valor recebido e não executado, porquanto ela não tem a responsabilidade de assegurar o cumprimento dos objetivos do convênio, mas de realizar a obra. Havendo a empreiteira executado serviços para os quais foi contratada, deve receber a respectiva remuneração.
8.	A Funasa, na última visita técnica realizada (peça 1, p. 190-192) , verificou a execução de 83% da obra, que corresponde ao valor de R$ 427.835,05 (R$ 515.463,92 x 83%) , dos quais R$ 415.000,00 (97%) referem-se a recursos federais e R$ 12.835,05 (3%) , a recursos da contrapartida. Assim, no que diz respeito aos recursos federais, a empresa deveria receber a importância de R$ 415.000,00.
9.	De acordo com a relação de pagamentos constante da prestação de contas (peça 19, p. 11-12) , a empresa recebeu o montante de R$ 510.873,26. Ressalta-se que todos os pagamentos informados na referida relação constam do extrato bancário da conta corrente específica do ajuste em questão (peça 32, p. 3-97) e que as cópias de alguns cheques enviados pelo Banco do Brasil (peça 32, p. 103-112, e peça 36, p. 3-5) demonstram que estavam nominais à empresa.
10.	Do valor recebido pela empresa de R$ 510.873,26, corresponde a recursos federais o montante de R$ 495.547,06 (R$ 510.873,26 x 97%) . Considerando que a parcela executada da obra com recursos federais é de R$ 415.000,00, a empresa recebeu a quantia de R$ 80.547,06  (R$ 495.547,06 - R$ 415.000,00) sem a devida contraprestação dos serviços. Assim, a empresa deve ser condenada solidariamente com os demais responsáveis ao pagamento do débito na importância de R$ 80.547,06.
11.	Além da redução do débito a ser imputado à empresa, o Ministério Público propõe, ainda, as seguintes alterações no encaminhamento oferecido pela unidade instrutiva:
	a) que todos os responsáveis tenham suas contas julgadas irregulares (subitem "II" do item 65 da instrução à peça 59) , em conformidade com a jurisprudência dominante desta Corte de Contas (cf. incidente de uniformização de jurisprudência solucionado pelo Acórdão 321/2019-TCU-Plenário, Rel. Min. Ana Arraes) ; e
	b) que a multa do artigo 57 da Lei 8.443/1992 (subitem "IV" do item 65 da instrução) seja aplicada também à empresa Engtec - Engenharia Técnica Ltda.".
	É o relatório.

não há

Procurador Rodrigo Medeiros de Lima.

TOMADA DE CONTAS ESPECIAL. TERMO DE COMPROMISSO. IMPLANTAÇÃO DE SISTEMA DE ABASTECIMENTO DE ÁGUA. EXECUÇÃO PARCIAL. ALTERAÇÃO UNILATERAL DO OBJETO. RECEBIMENTO DE VALORES PELA EMPRESA CONTRATADA ACIMA DO PERCENTUAL EXECUTADO. CITAÇÃO DO PREFEITO, DO ENGENHEIRO FISCAL E DA EMPRESA CONTRATADA. REVELIA DE AMBOS. CONTAS IRREGULARES. DÉBITO. MULTAS.

TOMADA DE CONTAS ESPECIAL (TCE)

Secretaria de Controle Externo de Tomada de Contas Especial (SecexTCE).

Trata-se de tomada de contas especial instaurada pela Fundação Nacional de Saúde (Funasa) em decorrência da execução parcial do Termo de Compromisso TC/PAC 113/2007, destinado à execução de sistema de abastecimento de água no município de Dom Aquino/MT. 
2.	As obras previstas no ajuste foram fixadas em R$ 515.463,92, sendo R$ 500.000,00 oriundos dos cofres federais e o restante a título de contrapartida do ente local. O instrumento foi celebrado em 31/12/2007 e sua vigência estendeu-se, incluindo as prorrogações, até 19/4/2013. As obras iniciaram-se em 5/2/2010. 
3.	Em maio de 2011, a Superintendência Estadual da Funasa/MT realizou inspeção in loco, oportunidade em que atestou a execução física de 83,68% dos itens previstos no plano de trabalho. Constatou-se a realização dos serviços preliminares (construção do canteiro de obras e das instalações provisórias) , de 6.979,86 metros de rede de distribuição (de um total de 7.734 metros) e de 544 ligações domiciliares (de um total de 617) .
4.	Quase três anos depois (abril de 2014) , ou seja, após o encerramento da vigência do ajuste, engenheira da Funasa realizou nova vistoria no local, oportunidade em que constatou a realização da rede de distribuição e das ligações domiciliares. Consignou, porém, as seguintes inconsistências: a) ausência de projeto as built; b) falta de projeto das ruas que tiveram a recomposição do asfalto; c) cadastro de ligações indica que em algumas residências não foram utilizados hidrômetros, em que pese o plano de trabalho obrigar a instalação desse tipo de medidor; e d) a planilha licitada não confere com a planilha aprovada pelo poder concedente. 
5.	Na ocasião, a fiscal procedeu a nova quantificação dos serviços. Não considerou as alterações e glosou os serviços para os quais seria necessária a apresentação de documentos (caso dos projetos não entregues, por exemplo) . Assim, elaborou nova planilha, concluindo pela execução de 83% dos serviços. 
6.	A Sec/CE, unidade responsável pela instrução do feito, entendeu que o objeto foi executado parcialmente e fora das especificações, sendo impossível seu aproveitamento futuro. Por essa razão, promoveu a responsabilização solidária do sr. Eduardo Zeferino, ex-prefeito de Dom Aquino/MT (gestão 2009-2012) , do sr. Jorge Carlos Britto dos Santos, engenheiro-fiscal da prefeitura, e da empresa contratada (Engtec - Engenharia Técnica Ltda.) . Ambos foram citados pela integralidade dos recursos federais repassados (R$ 500.000,00) . 
7.	Deve-se destacar que a Controladoria-Geral da União promoveu ação de controle no mesmo termo de compromisso, oportunidade em que consignou a existência de sobrepreço em seis serviços contratados. Tal apontamento não constou do ofício de citação dos jurisdicionados, razão pela qual não será examinado nesta ocasião. Isso, contudo, não impede que a Segecex adote as providências mais adequadas ao caso concreto, ressaltando que eventual análise deverá contemplar amostra significativa do contrato, compensando-se o sobrepreço com eventuais subpreços de outros serviços. 
8.	Regularmente citados, os responsáveis deixaram transcorrer in albis o prazo concedido, isto é, não apresentaram alegações de defesa quanto às irregularidades verificadas, nem efetuaram o recolhimento do débito. Dessa forma, entendo que deva ser declarada a revelia deles, dando-se prosseguimento ao processo, de acordo com o art. 12, § 3º, da Lei 8.443/1992.
9.	A Sec/CE propôs, então, a irregularidade das contas do ex-prefeito e do engenheiro municipal, condenando-os solidariamente à empresa contratada pelo total repassado, aplicando às pessoas físicas a multa prevista no art. 57 da Lei 8.443/1992. O Ministério Público junto ao TCU manifestou-se parcialmente de acordo, propondo, diferentemente da unidade técnica, que a condenação da empresa ocorra tão somente pelo montante recebido e não executado, que todos os responsáveis tenham suas contas julgadas irregulares e que a multa do art. 57 da Lei 8.443/1992 seja aplicada também à empresa Engtec - Engenharia Técnica Ltda.
10.	Com as vênias de estilo, manifesto minha discordância em relação aos pareceres precedentes. Antes de prosseguir, saliento que a jurisprudência do TCU, a exemplo do Acórdão 1737/2011-TCU-Plenário, vem reafirmando entendimento segundo o qual nos processos de controle externo a revelia não leva, necessariamente, à presunção de que são verdadeiras todas as imputações levantadas contra os responsáveis. Trata-se de posição que guarda compatibilidade com os princípios do formalismo moderado e da verdade material. 
11.	Assim, cabe ao TCU avaliar os pressupostos fáticos e decidir se, de fato, são suficientes para a impugnação do total disponibilizado ao município de Dom Aquino/MT no âmbito do Termo de Compromisso TC/PAC 113/2007.
12.	A impugnação da integralidade dos recursos repassados só se justificaria, a meu ver, diante da comprovação de que a parcela executada é inútil à população local. A meu ver, tal requisito não está presente no caso concreto, pois, pelos documentos juntados, pode-se inferir que a comunidade, ao menos parcialmente, está sendo beneficiada mediante acesso a água potável em suas residências.
13.	Há nos autos relação das 544 famílias (e seus respectivos endereços) que foram beneficiadas pelos serviços executados (peça 19,  p. 19/31) , bem como relatório de visita técnica, em que a engenheira da Funasa constatou a execução da rede de distribuição e parte das ligações domiciliares (peça 1, p. 122/123) . Por não haver nos autos qualquer impugnação a tais registros, depreende-se que houve o atingimento parcial das finalidades do convênio. 
14.	Logo, o débito deve considerar tão somente os pagamentos que excederam o percentual de execução física. 
15.	A empresa EngTec - Engenharia Técnica Ltda. emitiu oito notas fiscais que, juntas, somam R$ 513.392,59. Mantida a proporção original da avença, a contratada auferiu dos cofres federais a importância de R$ 497.990,80 (= 96,99% * R$ 513.392,59) , quando deveria ter recebido tão somente R$ 431.340,21 (= 83,68%* R$ 515.463,92) . Portanto, o débito será de R$ 66.650,59.
16.	Por ele devem responder solidariamente o prefeito que efetivamente geriu os recursos (sr. Eduardo Zeferino) , o engenheiro fiscal que atestou o recebimento integral e definitivo da obra (sr. Jorge Carlos Britto dos Santos) , bem como a empresa beneficiada indevidamente pelos pagamentos. 
17.	Consequentemente, deve o Tribunal julgar irregulares as contas deles, condená-los solidariamente a ressarcir o dano ao erário causado e aplicar-lhes a multa prevista no art. 57 da Lei 8.443/1992. 
18.	Ante o exposto, voto por que seja adotada a deliberação que ora submeto ao Colegiado.
	TCU, Sala das Sessões Ministro Luciano Brandão Alves de Souza, em 17 de setembro de 2019.
BENJAMIN ZYMLER 
Relator